【裁判字號】    99,台上,1858
【裁判日期】    990326
【裁判案由】    殺人未遂
【裁判全文】
最高法院刑事判決            九十九年度台上字第一八五八號
上  訴  人  甲○○
選任辯護人  陳惠美律師
上  訴  人  乙○○
            丙○○
上 列一 人
選任辯護人  范仲良律師
上列上訴人等因殺人未遂案件，不服台灣高等法院高雄分院中華
民國九十六年十一月二十日第二審判決（九十六年度少上訴字第
七號，起訴案號：台灣高雄地方法院檢察署九十五年度少偵字第
二九號），提起上訴，本院判決如下：
    主  文
原判決撤銷，發回台灣高等法院高雄分院。
    理  由
本件原判決認定：上訴人甲○○、乙○○、丙○○（下稱上訴人
等三人），均為十四歲以上未滿十八歲之少年。緣甲○○與葉品
亨間有糾紛而相約談判，甲○○乃於民國九十四年十一月五日晚
上十九、二十時許，在高雄市○○區○○路「御花園」ＫＴＶ唱
歌時，告知在場之乙○○、丙○○及陳忠琪、楊子慶、沈銘傑、
吳志培與黃黌仁等人。乙○○等人即陪同甲○○，於同晚二十二
、二十三時許，一同分乘多輛機車前往約定之高雄縣仁武鄉大灣
國中前談判。葉品亨則邀邱以泉、黃信生等人一同前往。於當晚
二十三時三十分許，雙方行至仁武大灣國中附近馬路時相遇，即
彼此騎乘機車展開追逐，葉品亨等人因見遭包圍而分乘機車四處
逃離。上訴人等三人則緊追在後，至翌日（六日）凌晨零時三十
分許，邱以泉與黃信生共乘機車行至高雄市左營區○○○路與重
愛路口，不慎摔倒，被上訴人等三人與陳忠琪等人追及，上訴人
等三人均明知渠所各持刀器、鋁棒、安全帽等物，聯手朝人身猛
刺及猛擊，可能危及性命，三人仍共同基於殺人之犯意聯絡，由
丙○○持鋁棒、乙○○持安全帽，猛擊邱以泉、黃信生身體等處
，甲○○則持類似掃刀之刀械猛刺邱以泉左胸部位，致邱以泉受
有左胸穿刺傷併肺臟切割傷及右眉表淺傷口等處傷勢；黃信生則
受有頭皮撕裂傷一公分、額頭擦傷及右手肘挫傷等處傷勢。嗣經
人報警而及時送醫，始均倖免於難等情。因而撤銷第一審論處上
訴人等三人共同殺人未遂罪刑之判決，改判仍論上訴人等三人以
共同殺人未遂罪，甲○○處有期徒刑年；乙○○處有期徒刑貳
年拾月；丙○○處有期徒刑貳年捌月。固非無見。
惟查：客觀上為法院認定事實及適用法律基礎之證據雖已調查而
其內容尚未明瞭者，即與未經調查無異，如遽行判決，即屬刑事
訴訟法第三百七十九條第十款所稱之當然違背法令。原判決認定
上訴人等三人共同犯罪，並認當時甲○○在現場，由甲○○持類
似掃刀之刀械猛刺邱以泉左胸部位，致邱以泉受有左胸穿刺傷併
肺臟切割傷及右眉表淺傷口等處傷勢；黃信生則受有頭皮撕裂傷
、額頭擦傷及右手肘挫傷等處傷勢等情。無非以被害人邱以泉、
黃信生在警詢及少年保護事件調查時，指證邱以泉係遭甲○○持
刀所砍傷；同案被告丙○○在警詢中亦供稱：甲○○當時在場動
手打人各等語之證詞，為其憑據；並說明雖丙○○及邱以泉事後
均改口稱：係陳忠琪拿刀子；黃信生則改陳：伊不記得在警詢中
有指證甲○○各等語，係因其記憶衰退所致；丙○○亦在審理中
證稱：當時伊在現場，但沒有看到甲○○，未看到甲○○拿刀砍
被害人，拿刀子追人的是陳忠琪等語，則係迴謢甲○○之詞，均
不足採。且對照甲○○所供：伊當時有戴眼鏡，身高一百八十公
分、五十七公斤；證人陳忠琪則在第一審證陳：伊身高一百七十
幾公分、六十公斤各等語，以甲○○（身材）較合乎證人邱以泉
、黃信生於第一次警詢中所述：持刀對邱以泉砍殺男子，係高瘦
戴眼鏡之特徵等情，而為不利上訴人等三人之認定。惟依卷內證
據資料，邱以泉、黃信生固於第二次警詢中指證上訴人等三人為
傷害渠等之人，惟邱以泉、黃信生二人分別於九十四年十一月十
日及同年月六日第一次警詢時，均不能明確指證渠等究係遭何人
持刀砍傷（見警卷第十五頁至第二八頁）。則何以兩人至第二次
警詢時，又均能具體指證持刀砍殺人者為甲○○、並指證遭上訴
人等三人分持刀械、鋁棒、安全帽攻擊成傷？已非無疑。且依邱
以泉在第一次警詢所供：高瘦之男子戴眼鏡手持刀械砍其下腹部
；黃信生於第一次警詢則證陳：本次係因其友人葉品亨被綽號「
冠傑」之男子找麻煩，伊因朋友相挺而與葉品亨到大灣國中談判
，伊曾在網咖及撞球館見「冠傑」幾次面，邱以泉係被一名身材
高瘦男子持刀砍其下腹部一刀各等語（見警詢第十七、二五頁）
。倘若無訛，黃信生在案發前，既認識甲○○，何以在第一次警
詢時，不能就其在場受害及目擊之情形，具體指證邱以泉係綽號
「冠傑」之甲○○持刀所砍？尤待釐清。且證人即因與甲○○相
識而引起本事件之葉品亨，亦在第一次警詢中證稱：伊親眼目睹
對方之車隊中有人持類似掃刀，插在機車腳踏板上，該（持刀之
）男子伊不認識等語（見同卷第三二頁）。參諸警詢中即自承當
時在場參與毆打被害人之丙○○，在審理中結證：持刀砍傷邱以
泉者係在庭綽號「奇仔」之陳忠琪，伊在警詢中之所以供稱係甲
○○砍人，係因本件是甲○○的事情，因甲○○與葉品亨衝突而
引起，才說甲○○在場，當時因不想牽扯到台南的人（指陳忠琪
、楊子慶等人），且被害人家長出面時，楊子慶與乙○○電話聯
絡，說不可供出他們，會讓我們好看，當時怕被報復，所以沒有
說明實話等語（見少訴字卷第一二八頁、原審卷第一０七、一０
八、一一一頁），如若屬實，甲○○自始一再聲稱：持刀行兇者
另有其人等語，似非無憑。且原判決引用陳忠琪對身材之陳述：
伊身高一百七十幾公分、六十公斤等語，認甲○○之身高較符合
邱以泉、黃信生在警詢中所供行兇者之身材。惟陳忠琪並未具體
陳明其身高究係幾公分？其體重與甲○○相差僅一公斤，兩人身
高究竟相差若干？有無明顯差別？況陳忠琪在審理中亦自承：邱
以泉、黃信生機車倒地當時，伊有在場，並參與踢被害人等語（
見少訴字卷第一三五頁），如若屬實，倘甲○○確不在場，則該
邱以泉、黃信生兩人所謂之身材高瘦者，是與其他在場者相較而
言，抑或是與甲○○比較之結果？非無疑問。況被害人邱以泉、
黃信生在警詢、少年調查事件指證遭甲○○持刀砍殺時，證人陳
忠琪尚未傳喚到案經渠等當面指證，而該二人在第一審審理時，
第一次與陳忠琪同時在庭時，即當庭證稱：陳忠琪與持刀者身高
差不多（見少訴字卷第二四０頁）；邱以泉更在原審證陳：我比
較清楚的是陳忠琪拿刀子各等語（見原審卷第一一四頁）。如果
均屬無訛，則甲○○是否確有持刀砍傷邱以泉及黃信生？饒有研
求餘地。此攸關上訴人甲○○是否在場，而以共同殺人之犯意聯
絡持刀砍傷邱、黃二人？如屬否定，則該上訴人與持刀砍殺邱、
黃二人之行兇者有無犯意聯絡、行為分擔？及乙○○、丙○○究
竟有無殺人犯意及是否與甲○○共同犯殺人罪？自應依據卷內訴
訟資料，詳查慎斷，期毋枉縱。原審未遑究明，遽行判決，依首
揭說明，其判決即有違誤。上訴意旨，執以指摘，尚非全無理由
，應認原判決有撤銷發回之原因。
據上論結，應依刑事訴訟法第三百九十七條、第四百零一條，判
決如主文。
中    華    民    國  九十九  年    三    月  二十六  日
                      最高法院刑事第三庭
                          審判長法官  林  增  福
                                法官  張  清  埤
                                法官  陳  世  雄
                                法官  何  菁  莪
                                法官  黃  梅  月
本件正本證明與原本無異
                                      書  記  官
中    華    民    國  九十九  年    四    月    一    日
                                                      Ｑ

司法院資訊處製作；財團法人民間司法改革基金會備份。
